【裁判字號】    90,訴,1905
【裁判日期】    901218
【裁判案由】    返還價金
【裁判全文】
臺灣臺中地方法院民事判決                          九十年度訴字第一九○五號
    原      告  勁揚國際有限公司
    法定代理人  甲○○
    法定代理人  乙○○
右當事人間請求返還價金事件，本院判決如左：
    主    文
原告之訴及假執行之聲請駁回。
訴訟費用由原告負擔。
    事    實
甲、原告方面：
壹、聲明：
一、被告應給付原告新台幣（下同）壹佰陸拾玖萬陸仟伍佰肆拾元及其中壹拾肆萬陸
    仟零肆拾元，自民國（下同）九十年三月二十八日起至清償日止、其中壹佰伍拾
    伍萬零伍佰元，自起訴狀繕本送達翌日起至清償日止，均按年息百分之五計算之
    利息。
二、請准供擔保宣告假執行。
貳、陳述：
一、緣原告公司前由黃弘憲代表與被告公司亞太貿易部陳雅娟於九十年三月二十六日
    簽訂買賣合約，購買電子健胸器，數量為三千六百個，每個單價美金四點一四元
    （折合新台幣為壹佰參拾陸元），總價為美金一萬四千九百零四元（折合新台幣
    為肆拾捌萬玖仟陸百元），原告於訂約之第二日即同年月二十八日已給付定金壹
    拾肆萬陸仟零肆拾元，尾款則約定於被告出貨前二天交付十四天之期票，由於上
    開電子健胸器之買賣事涉流行及買氣，亦關乎通路與經銷商之上架安排，亦即時
    間不僅為考量因素之一，且甚關重要，故兩造就被告一方交付貨物之履行期有特
    別載明為ＰＩ簽回後二十五天（即九十年四月二十日）貨到香港。因雙方有遵守
    交付貨物之履行期間之合意，並對此期間之重要有所認識，加以被告一再保證必
    會如期交貨，故原告在依約支付貨款三成之定金後，即積極從事平面廣告之刊登
    作業及與廣告商約妥新聞稿發佈日，更進而與通路及經銷商訂立有關銷售契約。
    原告亦委請海碩股份有限公司（下稱海碩公司）負責辦理系爭貨物到達香港之船
    務及報關事宜。詎被告在海碩公司迭予確認可如期交貨無誤，且交付ＳＨＩＰＰ
    ＩＮＧ  ＯＲＤＥＲ後，竟未能在四月二十日按時貨到香港結關，原告一再定期
    催告，請被告務必於另一結關日期即四月二十六日貨抵香港。被告皆以零件有瑕
    疵、成品不良，而不克於催告期限內交付貨品，造成原先與原告簽訂買賣及經銷
    之公司行號，紛與原告解約外，且更因此使原告蒙受預期利益之重大損失。茲因
    被告不按照原約定及原告催告之時期履行交貨，致系爭貨品在已退流行、買氣不
    再，顯然錯過時效下，已失契約之目的，是原告即於九十年五月七日以存證信函
    對被告為解除本件買賣契約之意思表示，請被告於函達七日內返還定金並賠償原
    告因其違約所受之各項損害，此損害包括平面雜誌費壹拾玖萬柒仟元，商品包裝
    設計費貳萬伍仟元，商品海報、ＤＭ印刷費肆萬元、委請公關媒體發佈新聞稿及
    新聞記者會壹拾伍萬元，賠償通路及經銷商違約金肆拾捌萬伍仟壹佰元，預期利
    益損失陸拾伍萬參仟肆佰元。再以起訴狀繕本之送達為解除契約之意思表示，爰
    依民法第二百五十九條、第二百六十條之規定，請求如聲明第一項所示之金額及
    利息。
二、對被告抗辯之陳述：兩造所簽訂之買賣合約，固有百分之七十尾款，應以貨出十
    四天期票，並於貨出前兩日收票之約定，然上開約定應係謂被告已完成貨物之製
    造，客觀上有交付貨物之可能，且將準備出貨之情事通知原告，原告始有在出貨
    前給付尾款之義務。否則被告事實上無法交付貨物，卻課以原告仍應付訖尾款，
    豈非使原告權益毫無保障；復且，被告是否已備妥出貨，涉及原告計算「貨出前
    兩日」交付期票之問題，被告自亦有通知出貨之義務。兩造就被告一方交付貨物
    之履行期有特別約定為九十年四月二十日貨到香港，唯被告在四月二十日將屆至
    前，均未通知原告貨物已製造完成且可出貨，甚且在未告知原告之情況下，擅將
    ＳＨＩＰＰＩＮＧ  ＯＲＤＥＲ取消。依據兩造交易慣例，被告均係貨抵香港後
    ，再通知原告交付尾款支票，而非原告先行支付尾款再出貨。原告為銷售系爭商
    品而支付之款項，暨可預期之利益，早已逾應支付之尾款，誠不可能拒付尾款而
    受損害。買賣合約上約定尾款於被告貨出前二天交付十四天之期票乙節，乃付款
    方式之約定，並非被告交付貨物之條件或始期。
參、證據：提出電子健胸器買賣合約書一份、華南商業銀行匯款回條聯一份、廣告委
    刊單三份、公關媒體企劃合約書一份、合約書暨訂貨單二份、委任書一份、ＳＨ
    ＩＰＰＩＮＧ  ＯＲＤＥＲ一份、傳真函件一份、存證信函一份、雜誌廣告費統
    一發票三份、合約書一份、ＤＭ統一發票一份、ＤＭ一份、協議書二份、平面廣
    告三份、被告通知交付尾款之文件各二份、八十九年十一月二十八日銷貨單一份
    、八十九年十二月十五日應收帳款明細表一份為證，並聲請訊問證人屈佩宜、陳
    景瑞、呂麗華、黃弘憲。
乙、被告方面：
壹、聲明：
一、駁回原告之訴及假執行之聲請。
二、如受不利益之判決，願供擔保請准宣告免為假執行。
貳、陳述：
一、系爭買賣，兩造約定被告於出貨二日之前，有以票期十四日之票據先為給付尾款
    之義務，但原告經被告請求後，卻不願依約先給付充當尾款之票據，嗣被告委請
    律師發函催告請求原告先給付尾款，以利被告出貨，然原告收函後仍不願依約付
    款。本件交貨地在香港，為國際貿易，為防被告出貨後收不到款項，乃約定須先
    付尾款然後才出貨，而原告既未先付尾款，被告自尚無交貨之義務，被告並未給
    付遲延。依合約約定被告在收到價款支票二天後才有出貨之義務。被告不交貨係
    因原告違約不交票據，而不可歸責於被告。被告既尚未收到票據，被告之交貨日
    期即尚未起算，自尚未屆至，自無遲延可言。原告縱然能舉證證明九十年四月二
    十六日被告還沒將貨物製造完成，被告亦不負遲延責任。
二、原告請求損害賠償原告平面雜誌費壹拾玖萬柒仟元、商品包裝設計費貳萬伍仟元
    、商品海報印刷費肆萬元及行銷費壹拾伍萬元及所失利益陸拾伍萬參仟肆佰元等
    均係因為原告不願先付款，原告不想購買所致，與被告之行為並無因果關係。被
    告縱然應負損害賠償責任，但原告節省支付之費用，應自向被告求償金額中扣除
    ，以符損益相抵原則。
參、證據：提出照片五張、台中法院郵局九十年四月二十四日第一八三九號存證信函
    一份、回執一份、原告委託陳由銓律師所發函件一份為證。
    理    由
一、本件原告起訴主張：原告於九十年三月二十六日，與被告簽訂買賣合約，購買電
    子健胸器，數量為三千六百個，每個單價美金四點一四元（折合新台幣為壹佰參
    拾陸元），總價為美金一萬四千九百零四元（折合新台幣為肆拾捌萬玖仟陸佰元
    ），原告於訂約之第二日即同年月二十八日已給付定金壹拾肆萬陸仟零肆拾元，
    尾款則約定於被告出貨前二天交付十四天之期票，兩造就被告一方交付貨物之履
    行期，有特別載明為ＰＩ簽回後二十五天（即九十年四月二十日）貨到香港。原
    告在依約支付貨款三成之定金後，即積極從事平面廣告之刊登作業及與廣告商約
    妥新聞稿發佈日，更進而與通路及經銷商訂立有關銷售契約，並委請海碩公司負
    責辦理系爭貨物到達香港之船務及報關事宜。詎被告在海碩公司迭予確認可如期
    交貨無誤且交付ＳＨＩＰＰＩＮＧ  ＯＲＤＥＲ後，竟未能在四月二十日按時貨
    到香港結關，原告一再定期催告，請被告務必於另一結關日期即四月二十六日貨
    抵香港。迺被告皆以零件有瑕疵、成品不良，而不克於催告期限內交付貨品，造
    成原先與原告簽訂買賣及經銷之公司行號，紛與原告解約外，且更因此使原告蒙
    受預期利益之重大損失。茲因被告不按照原約定及原告催告之時期履行交貨，致
    系爭貨品在已退流行、買氣不再，顯然錯過時效下，已失契約之目的，是原告即
    於九十年五月七日以存證信函對被告為解除本件買賣契約之意思表示，請被告於
    函達七日內返還定金並賠償原告因其違約所受之各項損害。再以起訴狀繕本之送
    達為解除契約之意思表示。爰依民法第二百五十九條、第二百六十條之規定請求
    如聲明第一項所示之金額等語。被告則以：依合約約定被告在收到價款支票二天
    後才有出貨之義務；被告不交貨係因原告違約不交支票，而不可歸責於被告；被
    告既尚未收到支票，被告之交貨日期即尚未起算，自尚未屆至，自無遲延可言。
    原告縱然能舉證證明九十年四月二十六日，被告還沒將貨物製造完成，被告亦不
    負遲延責任。原告請求損害賠償原告平面雜誌費壹拾玖萬柒仟元、商品包裝設計
    費貳萬伍仟元、商品海報印刷費肆萬元及行銷費壹拾伍萬元及所失利益陸拾伍萬
    參仟肆佰元等均係因為原告不願先付款，原告不想購買所致，與被告之行為並無
    因果關係。被告縱然應負損害賠償責任，但原告節省支付之費用，應自向被告求
    償金額中扣除，以符損益相抵原則等語，資為抗辯。
二、本件原告主張：原告於九十年三月二十六日，與被告簽訂買賣合約，購買電子健
    胸器，數量為三千六百個，每個單價美金四點一四元，總價為美金一萬四千九百
    零四元（折合新台幣為肆拾捌萬玖仟陸佰元），原告於訂約之第二日即同年月二
    十八日已給付定金壹拾肆萬陸仟零肆拾元，尾款則約定於被告出貨前二天交付十
    四天之期票，兩造就被告一方交付貨物之履行期，有特別載明為ＰＩ簽回後二十
    五天（即九十年四月二十日）貨到香港。惟因被告製造不及無法按時交貨，原告
    乃再定期請被告於另一結關日期即四月二十六日貨抵香港等情，為被告所不爭執
    ，且有原告所提而被告不爭執之電子健胸器買賣合約書一份、華南商業銀行匯款
    回條聯一份、委任書一份、ＳＨＩＰＰＩＮＧ  ＯＲＤＥＲ一份、傳真函件一份
    附卷可參，堪信為真。是本件所應審究者為被告於本件契約之履行，是否有可歸
    責之事由致給付遲延之情事？經查：
（一）按卷附原告所提兩造所不爭執之買賣契約書，其就本件交易付款之方式明文記
      載：「付款方式：３０％訂金（下單時台幣Ｔ／Ｔ），７０％尾款（貨出十四
      天期票，貨出前兩日收票）」，依其文義，買方即原告於被告出貨前二日即有
      交付票期為出貨日後十四日之票據予賣方之先給付義務，應屬無誤。今兩造原
      本約定之出貨日期為九十年四月二十日，被告因故無法出貨，既得原告之同意
      而將出貨日期改為九十年四月二十六日，依上述約定，原告即應於九十年四月
      二十四日，交付面額為尾款數額之票據予被告之義務，應屬無誤。被告辯稱：
      兩造約定交貨日為九十年四月二十六日，原告應先於九十年四月二十四日交付
      尾款數額之票據予被告，應屬可採。原告雖稱：依據兩造交易慣例，被告均係
      貨抵香港後，再通知原告交付尾款支票，而非原告先行支付尾款再出貨。原告
      為銷售系爭商品而支付之款項，暨可預期之利益，早已逾應支付之尾款，誠不
      可能拒付尾款而受損害。買賣合約上約定尾款於被告貨出前二天交付十四天之
      期票乙節，乃付款方式之約定，並非被告交付貨物之條件或始期。且上開約定
      應係謂被告已完成貨物之製造，客觀上有交付貨物之可能，且將準備出貨之情
      事通知原告，原告始有在出貨前給付尾款之義務，否則被告事實上無法交付貨
      物，卻課以原告仍應付訖尾款，豈非使原告權益毫無保障云云。惟查：
（１）系爭買賣契約書既已明定買受人即原告須於被告出貨前兩日，先行交付買賣價
      金尾款之票據，而雙方又有約定交貨之日期，原告於交貨日期之前二日即九十
      年四月二十四日，即有先交付尾款數額票據予被告之義務，是必待原告先行給
      付票據，被告方有依約交付貨品之義務，此應為兩造於訂約時所明知，雖原告
      提出八十九年十一月二十八日銷貨單一份、及八十九年十二月二十五日應收帳
      款明細表一份及舉證人黃弘憲為證，主張兩造以往之交易習慣均係貨抵香港後
      ，再通知原告交付尾款支票，而非原告先行支付尾款再出貨。然查：上開銷貨
      單上，就付款方式係記載：「貨到七天票」、「貴公司所訂之貨品已於十一月
      二十八日出貨結關完成，請您依付款條件於貨出七日內將貨款匯出…」等語，
      而八十九年十二月二十五日應收帳款明細表就該筆交易付款條件則記載：「貨
      出十四天期」與本件交易之付款方式記載：「付款方式：３０％訂金（下單時
      台幣Ｔ／Ｔ），７０％尾款（貨出十四天期票，貨出前兩日收票）」，均不相
      同，是難依該等文件即認兩造本件交易付款之方式，亦屬貨出後原告方有付款
      之義務。且證人黃弘憲到庭陳證：「（是否在原告公司任職？）答：我從八十
      九年三月份到九十年十月份，我擔任總經理的職務，提示（傳真的覆函）這傳
      真是原告公司向被告公司訂貨的，那名字是我寫的，這傳真是對方的公司所繕
      打的，在以往我們的交易都沒有出貨前二日的記載，只有這一次的交易才這樣
      寫的，這傳真函是被告繕打後傳真給我們，經我們核對修改後再回傳給被告，
      就確定了，備註欄有修改的部分是我寫的，我們下單後回簽後二十五日約在四
      月二十日是兩造確定的時間，被告後來沒有給付，四月二十三日被告有傳真給
      我們，告訴我們沒有辦法出貨的原因是ｉｃ零件有故障，我又再告知被告在四
      月二十六日一定要出貨，（提示原證八這個傳真函）是被告告知我沒辦法交貨
      的傳真，我有委託船務公司再一次向被告催告一定要在四月二十六日下午五時
      前要交貨，後來被告還是沒有交貨，兩造沒有約定貨出前二日有交票的約定，
      （提示一八三九號的存證信函我有收到），被告東西沒有做好就來存證信函要
      我們交票，不合情理。我們之前的交易是訂約後交付三成的訂金，並且出貨後
      到香港，在開出結關證明書即應收帳款後，再由被告指定帳戶讓我們匯款或簽
      發支票給被告。在四月二十日之前被告沒有通知我們要付尾款。被告要在我們
      付款以後才會通知船務公司讓我們去提貨，如果我們沒有付款的話，被告手上
      還握有提單我們根本領不到貨。（提示被證七的律師函）我有看過，其中第三
      項所指的真意是指之前被告賣給我們九千多組的企鵝蛋產品其中就有二千多組
      有瑕疵，所以本件的交易為求慎重，我們要求被告來驗收貨品，問題是被告根
      本沒有作物品。合約上所寫的貨出是指貨到臺灣，而不是貨到香港。我是原告
      的股東之一，也是原告法定代理人的哥哥。」等語（詳參本院九十年十一月六
      日言詞辯論筆錄），按系爭買賣合約既由兩造之代理人磋商議定，文件所載之
      條件於訂約時原告並未表示異議，而付款條件既明定貨出前二日，買方必先交
      付尾款之票據予賣方，自不容原告事後藉故推諉，證人黃弘憲證稱兩造就此次
      交易，未有貨出前二日先行給付票據之約定，顯係偏頗之詞，亦不足採為原告
      有利之認定。
（２）又原告亦提出被告九十年四月二十三日傳真函，主張被告無法於同年四月二十
      交付貨品，被告之給付實屬不可能云云，惟上開九十年四月二十三日之傳真函
      係被告於九十年四月二十日未能交貨，傳真予原告之說明，業經證黃弘憲陳證
      如前，是該傳真函乃係被告未能依約於九十年四月二十日履行之說明，原告執
      此主張此函為被告向其表示無法於九十年四月二十六日履行之函件，顯屬有誤
      ，委不足採。況此傳真函僅表示貨品之零件ＬＣＤ於九十年四月二十三日二十
      三時至二十四時許，會進被告工廠而已，並未記載被告未能於九十年四月二十
      六日交貨一事，原告執此主張被告不可能於九十年四月二十六日如期交貨，原
      告無依約先行交付尾款數額票據予被告之義務，實無可採。
（二）又本件依約原告有先行交付尾款票據予被告之義務，已敘明如前，而被告抗辯
      ：其於九十年四月二十四日發函催告原告應先行交付尾款數額之票據，原告於
      收受該函後未依約履行等事實，為原告所不爭執，且有被告所提九十年四月二
      十四日台中法院郵局第一八三四號存證信函一份及回執一份在卷可參，堪信為
      真。按本件原告就系爭交易有先行交付尾款票據之義務，其經被告催告仍不為
      給付，原告就買賣價金之給付已有遲延，自不待言，是被告抗辯：其因原告未
      依約先為給付，其得拒絕依約於九十年四月二十六日交付貨品，應屬可採。是
      本件被告未依約交付貨品，既係因原告拒絕先行給付尾款票據所致，顯非可歸
      責於被告之事由，是原告主張系爭買賣契約，因有可歸責於被告之事由而給付
      遲延，其得主張解除契約，並以起訴狀繕本之送達為解除契約之意思表示，進
      而主張依債務不履行損害賠償請求權之法律關係請求被告賠償，於法無據，應
      無理由。
三、縱上所述，本件買賣契約被告並無原告所主張可歸責之事由，而致給付遲延之情
    事，原告並無解除系爭買賣契約之權利，是原告主張其有權解除系爭買賣契約，
    且系爭買賣契約業經其解除，被告有回復原狀及損害賠償之義務，進而請求被告
    應給付原告壹佰陸拾玖萬陸仟伍佰肆拾元，及其中壹拾肆萬陸仟零肆拾元，自九
    十年三月二十八日起至清償日止、其中壹佰伍拾伍萬零伍佰元，自起訴狀繕本送
    達翌日起至清償日止，均按年息百分之五計算之利息，於法無據，應予駁回。
四、兩造其餘之攻擊防禦方法，經審酌結果，與本案判決結果無影響，爰不一一論述
    ，併此敘明。
五、本件原告之訴既經駁回，其假執行之聲請，失所附麗，應併駁回之。
六、據上論結：本件原告之訴為無理由，依民事訴訟法第七十八條，判決如主文。
中      華        民      國    九十      年    十二    月      十八    日
                              臺灣臺中地方法院民事第四庭
                                  法      官  王  金  洲
右為正本係照原本作成。
如對本判決上訴，須於判決送達後廿日內向本院提出上訴狀（須附繕本）。
中      華        民      國    九十      年    十二    月      十八    日
                                  法院書記官


司法院資訊處製作；財團法人民間司法改革基金會備份。
